臺灣高雄地方法院民事判決　　　　　　　100年度訴字第528號
原　　　告　高雄市政府
法定代理人　陳菊
訴訟代理人　吳榮昌律師
複　代理人　鄭中睿律師
　　　　　　劉傑峰
被　　　告　劉存心
上列當事人間請求拆屋還地等事件，經本院於民國100 年7 月27
日言詞辯論終結，判決如下：
    主      文
被告應將坐落高雄市○○區○○段九地號土地內如附圖所示A（
面積一○○‧八六平方公尺）部分之地上物予以拆除，並將占有
之土地騰空返還予原告。
被告應給付原告新臺幣壹拾陸萬柒仟壹佰柒拾伍元，及自民國一
○○年一月二十三日起至清償日止，按週年利率百分之五計算之
利息，暨自民國九十九年七月一日起至交還上開土地之日止，按
月給付新臺幣參仟壹佰伍拾貳元。
原告其餘之訴駁回。
訴訟費用由被告負擔。
本判決第一項、第二項於原告以新臺幣捌拾柒萬肆仟元為被告供
擔保後得假執行。
原告其餘假執行之聲請駁回。
    事實及理由
一、本件被告未於言詞辯論期日到場，核無民事訴訟法第386 條
    各款所列情形，應依原告之聲請，由其一造辯論而為判決。
二、原告主張：坐落於高雄市○○區○○段9 地號土地（下稱系
    爭土地）為伊所有，被告並無使用權源，竟在其上建築門牌
    號碼高雄市左營區○○○路619 巷45號之未辦保存登記房屋
    （占用系爭土地面積100.86平方公尺，下稱系爭房屋）供己
    居住使用，伊應得本於所有權請求被告拆除該房屋，並將占
    用之土地返還。又被告占用系爭土地期間，受有相當於租金
    之利益，致伊不能使用收益系爭土地而受有損害，伊應得請
    求被告返還該利益，而依高雄市市有土地租金率計收規定，
    系爭土地之租金應以申報地價年息5%計算，則被告自民國95
    年1 月1 日起至99年6 月30日止占用系爭土地所受之利益應
    為新臺幣（下同）167,176 元，其後每月並受有利益3,152
    元，是伊應得依不當得利之法律關係請求被告給付167,176
    元，並自99年7 月1 日起至被告返還占用之土地止按月給付
    3, 152元，為此爰依民法第767 條及不當得利之法律關係提
    起本訴等語。並聲明：(一)被告應將系爭房屋拆除騰空後返還
    所占用之土地予原告。(二)被告應給付原告167,176 元及自起
    訴狀繕本送達之翌日即100 年1 月23日起至清償日止按年息
    5% 計 算之利息，暨自99年7 月1 日起至返還前項土地之日
    止按月給付原告3,152 元。(三)願供擔保請准宣告假執行。
三、被告未於言詞辯論期日到場，亦未提出書狀作何聲明或陳述
    。
四、得心證之理由
  (一)被告是否無權占用系爭土地？原告請求被告拆屋還地有無理
    由？
    按所有人對於無權占有或侵奪其所有物者，得請求返還之。
    對於妨害其所有權者，得請求除去之。有妨害其所有權之虞
    者，得請求防止之，民法第767 條第1 項定有明文。本件原
    告主張系爭土地為其所有，被告並無使用權源竟在其上建築
    系爭房屋供己居住使用，占用系爭土地如附圖所示A 部分，
    面積100.86平方公尺等事實，業據其提出與所述相符之土地
    登記謄本、照片等件為證，復經本院至現場勘驗，囑託高雄
    市政府地政局楠梓地政事務所就系爭房屋占用系爭土地之位
    置及面積進行測量，並製有複丈成果圖在卷可參，並經本院
    依職權調取本院高雄簡易庭95年度雄簡字第8669號卷宗核閱
    屬實，本院依上開相關資料為審核結果，確與原告所述之前
    開事實相符，而被告經合法通知，既不於言詞辯論期日到場
    爭執，復不提出書狀答辯以供本院斟酌，應認原告之主張為
    真實，則被告既無權占用原告所有之如附圖所示A 部分的國
    有土地，且系爭房屋為被告所有，是原告本於所有權請求被
    告將系爭房屋拆除，並將占有之如附圖所示A 部分土地騰空
    予以返還，依法洵無不合，自應予准許。
  (二)被告應給付予原告相當於租金利益之不當利得若干？
    按依不當得利之法則請求返還不當得利，以無法律上之原因
    而受利益，致他人受有損害為其要件，故其得請求返還之範
    圍，應以對方所受之利益為度，非以請求人所受損害若干為
    準，無權占有他人土地，可能獲得相當於租金之利益為社會
    通常之觀念，是被上訴人抗辯其占有系爭土地所得之利益，
    僅相當於法定最高限額租金之數額，尚屬可採；建築房屋之
    基地租金，依土地法第105 條準用同法第97條規定，以不超
    過該土地申報價額年息10% 為限，而該條所謂土地價額，依
    土地法施行法第25條規定，係指法定地價而言，又法定地價
    ，依土地法第148 條規定，係指土地所有權人依土地法所申
    報之地價，在平均地權條例施行區域，當係指土地所有權人
    於地政機關舉辦規定地價或重新規定地價之時，於公告申報
    地價期間內自行申報之地價而言，未於該期間內申報者，則
    應以公告地價為其申報之地價，最高法院61年台上字第1695
    號、75年度台上字第378 號分別著有判例或裁判意旨可供參
    照。查被告所有之系爭房屋無權占用系爭土地已如前述，而
    系爭房屋占用系爭土地100.86平方公尺，其處位於左營大路
    小巷內，小巷可通行機車，且可二人並行，但無法開車進入
    ，自左營大路步行到系爭房屋需時3 分鐘，左營大路上，商
    店林立，交通便利，此經本院會同兩造及高雄市政府地政處
    楠梓地政事務所人員到場勘測屬實，並製有勘驗筆錄、照片
    、複丈成果圖等件附卷足稽，應可採信。又系爭土地地目為
    建，現今之公告現值為每平方公尺26,000元，申報地價自93
    年1 月起至95年12月止、自96年1 月起至98年12月止、自99
    年1 月起分別為每平方公尺6,600 元、7,600 元、7,500 元
    ，此亦有土地登記謄本在卷可按，是被告所有之系爭建物既
    無權占用原告所有之系爭土地，其自因此可能獲得相當於法
    定最高限額租金數額之租金利益自明，而系爭土地雖係位於
    小巷內，惟其步行3 分鐘即得至交通發達之左營大路而甚為
    便利，是依該區之開發現況、地處位置、公告現值及社會經
    濟狀況等情以觀，並對照高雄市政府公告市有出租基地租金
    率為土地申報地價年息5%相衡結果，原告就系爭土地請求與
    高雄市政府對其經管之市區土地無權占有時同等之基地租金
    率計算其不當利得並非過高，故而原告主張按系爭土地申報
    地價之年息5%計算被告占用系爭土地所得受相當於租金之不
    當利得自屬相當。則被告既使用管領系爭土地計如上述之面
    積，其自95年1 月1 日起至12月31日止、自96年1 月1 日起
    至98年12月31日止、自99年1 月1 日起至6 月30日止應返還
    之不當利得即分別計為33,284元（計算式：6600×100.86×
    5%÷12×12＝33284 ）、114,980 元（計算式：7600×100.
    86×5%÷12×36＝114980）、18,911元（計算式：7500×10
    0.86×5%÷12×6 ＝18911 ），合計167,175 元，而每月所
    應返還之相當於租金之利益則為3,152 元（計算式：7500×
    100.86×5%÷12＝3152），從而原告依不當得利之法律關係
    請求被告應給付167,175 元及法定遲延利息，並應自99年7
    月1 日起至交還土地之日止，按月給付3,512 元，依法即無
    不合，自應予准許。至其逾此範圍之請求，則無理由，應予
    駁回。
五、原告陳明願供擔保聲請宣告假執行，關於其勝訴部分，核無
    不合，爰酌定相當之擔保金額，予以准許；至其敗訴部分，
    其假執行之聲請失所附麗，應予駁回。
六、據上論結，原告之訴一部為有理由，一部為無理由。依民事
    訴訟法第385 條第1 項前段、第79條、第390 條第2 項，判
    決如主文。
中    華    民    國   100    年    8     月    10    日
                  民事第四庭  審判長法  官  黃宏欽
                                    法  官  謝宗翰
                                    法  官  楊淑儀
以上正本係照原本作成。
如對本判決上訴，須於判決送達後20日內向本院提出上訴狀。如
委任律師提起上訴者，應一併繳納上訴審裁判費。
中    華    民    國   100    年    8     月    10    日
                                    書記官  林秀泙